【裁判字號】    95,保險簡上,7
【裁判日期】    951127
【裁判案由】    給付保險金
【裁判全文】
臺灣臺北地方法院民事判決           95年度保險簡上字第7號
上  訴  人  友聯產物保險股份有限公司
法定代理人  丙○○
訴訟代理人  甲○○
            乙○○
被 上 訴人  豪維興業有限公司
法定代理人  丁○○
訴訟代理人  林良財律師
上列當事人間請求清償債務事件，上訴人對於中華民國95年 4月
21日本院臺北簡易庭94年度北簡字第44號第一審判決提起上訴，
本院於95年11月13日言詞辯論終結，判決如下：
    主      文
上訴駁回。
第二審訴訟費用由上訴人負擔。
    事實及理由
一、被上訴人起訴主張：
  (一)被上訴人於民國94年7月間就所有牌照號碼1488-HF之國瑞牌
    自小客車（以下簡稱系爭汽車）與上訴人簽立包括竊盜險在
    內之汽車保險，保險期間自94年7月6日起至95年7月6日止，
    約定汽車竊盜損失險之保險金額為新臺幣（下同） 488,000
    元，自負額為 10%（以下簡稱系爭保險）。保險契約成立後
    ，被上訴人之上開汽車於94年10月21日失竊，被上訴人立即
    向上訴人申請保險理賠，竟遭上訴人拒賠。本件保險契約所
    約定之竊盜事故確已發生，上訴人應依保險法第29條及保險
    契約之約定，負給付保險金之義務；本件保險金額約定為48
    8,000元，扣除被保險人之自負額10%後，上訴人應給付之款
    項為 439,200元。另被上訴人於竊盜事故發生當日即完成向
    警方報案手續，並於當日即備妥報案文件向上訴人請求理賠
    ，惟上訴人迄未給付保險金，被上訴人爰請求上訴人給付43
    9,200元，並依保險法第34條第2項規定，自上訴人接受通知
    後15日即94年11月5日起給付遲延利息年利一分。
  (二)上訴人既已簽發保險單、保險費收據等予被上訴人收執，即
    已經由其保險業務員莊鴻鳴收受被上訴人之保險費無誤，上
    訴人猶稱被上訴人並未繳交保險費，且稱經上訴人催告後，
    已經解除本件保險契約，自非有理。況上訴人既自承透過訴
    外人元隆汽車股份有限公司（以下簡稱元隆公司）業務員代
    為招攬保險業務，應認為上訴人已授權元隆公司之業務員莊
    鴻鳴向被上訴人收取保險費，縱認莊鴻鳴係直接向上訴人投
    保，由上訴人出具保險單、繳費收據等資料，並經莊鴻鳴轉
    交給被上訴人，亦屬由自己之行為表示以代理權授與他人之
    情形，依民法第 169條表見代理之規定，上訴人亦應對被上
    訴人負授權人之責任，故上訴人稱其未收到保險費，否認其
    所開立之保險單及繳費證明書等單據之效力，應不足採。原
    審為被上訴人勝訴之判決，被上訴人於本院則為駁回上訴之
    聲明。
二、上訴人則以：
  (一)被上訴人於 94年6月10日將保險費繳交予訴外人莊鴻鳴，係
    因其出示二年前任職於上訴人公司時之名片，冒稱其為上訴
    人八德通訊處之專員，向被上訴人收取保費，被上訴人乃誤
    認莊鴻鳴為上訴人之業務員，陷於錯誤而交付保險費；故被
    上訴人主張莊鴻鳴具有代理上訴人收取保費之權限，自屬有
    誤。另由被上訴人所提出之證明單上明確記載「憑證未到」
    ，可知被上訴人係在莊鴻鳴未交付保單及收據之情形下，仍
    支付保險費，且上訴人並無以任何行為表示以代理權授與莊
    鴻鳴，或知情莊鴻鳴表示為上訴人代理人而不為反對之意思
    表示，是訴外人莊鴻鳴對被上訴人收取保費之行為絕無表見
    代理或意定代理之適用，被上訴人主張上訴人應負表見代理
    之授權人責任，顯無理由。
  (二)元隆公司之客戶係將車款及保險費一併交由元隆公司或售車
    人員，透過元隆公司向保險公司要保，除非客戶指定向何家
    保險公司投保，否則決定向何家保險公司投保悉由元隆公司
    依傭金條件及業務量，分給不同保險公司承保，故保險公司
    與汽車公司結算之保費為汽車公司代理客戶保管，應交付實
    際出單之保險公司之保險費（非必為上訴人公司），原審認
    定元隆公司代收保費出於上訴人之授權，誠屬違誤。再者，
    由原判決兩造不爭執之事項(三)可知，上訴人會接受元隆公司
    介紹的業務，其合作模式之性質為元隆公司為上訴人公司報
    告訂約之機會（即介紹）或為訂約之媒介（居間），原判決
    既認元隆公司與上訴人間為介紹業務之居間關係，又認元隆
    公司經上訴人授與代理權，顯然前後矛盾。
  (三)上訴人係於 94年8月16日發函被上訴人催繳保費並解除該保
    險契約，當時被保險車輛尚未失竊，被上訴人接獲存證信函
    ，已知所交付款項已遭莊鴻鳴侵占或詐騙，竟相應不理，至
    94年10月21日車輛失竊後，始將其損失轉嫁上訴人，故其請
    求上訴人給付保險金，實無理由等語資為抗辯，並於本院聲
    明：1.原判決廢棄。2.廢棄部份，請求判決駁回被上訴人於
    第一審之訴。
三、兩造不爭執之事實：
  (一)被上訴人於 93年6月間向元隆公司購買系爭汽車，透過元隆
    公司之業務員即訴外人莊鴻鳴向上訴人投保包括竊盜險在內
    之汽車保險。
  (二)被上訴人復於 94年6月10日透過莊鴻鳴向上訴人投保系爭保
    險，而交付保險費22,730元予莊鴻鳴。
  (三)莊鴻鳴業將被上訴人申請投保系爭保險之資料交付上訴人，
    上訴人則將卷附系爭保險之汽車保險單、保險收據、強制汽
    車責任保險收據等交付莊鴻鳴，再由莊鴻鳴交付被上訴人。
  (四)上訴人於 94年8月16日以被上訴人未繳保費為由，以存證信
    函催告被上訴人於七日內與上訴人連絡，否則上訴人將解除
    系爭保險契約。
  (五)被上訴人並未依上訴人上開催告，向上訴人繳納系爭保險契
    約之保險費。
  (六)系爭汽車嗣於94年10月21日失竊，被上訴人並已立即通知上
    訴人為保險理賠。
四、本件應審究者，端在於(一)被上訴人給付系爭保險之保險費予
    莊鴻鳴，其清償效力是否及於上訴人？(二)被上訴人上開以存
    證信函所為解除系爭保險契約之意思表示，是否合法而產生
    解除系爭保險契約之效力？
  (一)經查，有關上訴人與元隆公司間代辦汽車保險業務之約定如
    何，上訴人桃園分公司業務代表李義男於原審證述：「（除
    了莊【指莊鴻鳴】外，元隆汽車其他業務員是否也與被告配
    合招攬保險業務？）其他業務員也有招攬。」、「（客戶投
    保時，是否直接由被告公司開立單據交給汽車業務員去交付
    客戶及收款？）汽車業務員向客戶收取保費及要保書後交付
    元隆公司，被告【即上訴人】公司業務員會去收件，再出單
    將保單寄給客戶。」、「（出單前有無向元隆公司確認客戶
    已交付保費再出單？）會，錢若沒有交付元隆公司，元隆公
    司不會取得要保書要被告【即上訴人】出單及繳款證明單。
    」、「（出具保單及繳款證明書是交付元隆公司再由元隆公
    司轉交給客戶，或是被告【指上訴人】直接寄給客戶？）保
    單及收據會先問元隆汽車業務代表，是要用寄或交給元隆公
    司。」、「（本件保單及繳款證明如何交付？）本件是交給
    莊鴻鳴。」等語；元隆公司法務課長陳來富則於本院準備程
    序證稱：「本公司的業務是銷售及維修車輛。有關汽車保險
    的部分，都是經過另一家凱興保險代理人；我們把客戶的保
    險資料交給凱興保險，凱興再將資料交給接受投保的公司。
    」、「保費是由我們公司代收代付。業務員收了會先繳進公
    司，再由公司繳到凱興公司，凱興再交給實際的保險公司。
    」、「（客戶如何取得保險收據及保險單？）凱興會先給我
    們一張制式的要保書，我們交給客戶寫好後，我們把資料交
    回改凱興，凱興再交給實際保險的公司，此份要保書我們會
    一聯給客戶，待後續把資料交給保險公司後，保險公司才會
    出具保險單直接寄給客戶，收據也是此時一併寄送。」、「
    （他【指莊鴻鳴】在你們公司擔任何業務？）業務代表。」
    、「（如果客戶要買汽車保險，是否可以透過他【指莊鴻鳴
    】辦理？）可以。」、「（保險公司在出單以前，會跟元隆
    公司確認保護的保費繳納了嗎？）....。我們是收到申請資
    料隨時交給凱興公司，但是保費是定期才結算一次，基本上
    應該是月結。就我瞭解，保險公司在出單之前，會跟我們的
    窗口做確認。」、「（如果業務員侵占了保費，元隆公司會
    不會就此部分負責？）如果案件進了公司，公司就會有這筆
    資料，如果業務員沒有把錢繳進公司，我們會跟業務做追蹤
    ，但公司一定會先幫客戶做代墊的動作，以維護客戶權益。
    但本件的訴訟案件，莊鴻鳴是拿友聯的名片，去向被告做保
    險招攬，他是直接向友聯投保，並沒有透過公司及凱興，莊
    鴻鳴在進入我們公司之前，就是在友聯工作的。」等情。
  (二)自上開證人之證詞，以及上訴人於本院準備程序所自認：「
    是我們的業務員把保單跟收據交給莊鴻鳴的。」等語觀之，
    上訴人確有授權包括莊鴻鳴在內之元隆公司業務員替上訴人
    招攬汽車保險、代收保險費用，以及轉交保險單、收據等情
    ，應堪認定。則本件被上訴人既係因為在 93年6月間向元隆
    公司購買系爭汽車，透過元隆公司業務員莊鴻鳴向上訴人投
    保汽車保險，始復於 94年6月間透過莊鴻鳴向上訴人投保系
    爭保險，並交付保險費予莊鴻鳴，此項保險費用之交付，對
    於上訴人自生清償之效力。至於莊鴻鳴實際上自被上訴人收
    受保險費後，是否已經交付元隆公司？元隆公司是否已經將
    此項保費交付凱興公司？凱興公司是否已經將該筆費用交付
    上訴人？或莊鴻鳴曾否直接將此項保險費用交付上訴人？此
    均係莊鴻鳴及上開各公司應該自行釐清事實、追究責任及檢
    討制度之問題；即令上訴人所主張莊鴻鳴係向被上訴人偽稱
    其為上訴人之業務員，且上訴人實際上並未收到系爭保險費
    用之抗辯為真，上訴人既然賦予莊鴻鳴為之招攬汽車保險、
    代收保險費用、轉交保險單、收據等權限，又願意在收到保
    險費用之前，就先行交付保險單及保費收據給莊鴻鳴，自應
    就莊鴻鳴代收保費之行為，負授權人之責任，其未向莊鴻鳴
    或元隆公司、凱興公司等追究責任，反向已經繳納保費而取
    得保險單及收據之被上訴人，催告重行繳納保費，進而解除
    系爭保險契約，自屬無據。被上訴人以莊鴻鳴提出其為上訴
    人之「管理規畫專員」之名片一張，抗辯此為莊鴻鳴個人對
    於被上訴人之詐欺行為，上訴人無庸負責云云，尚不足採。
    再卷附保險收據影本一紙，雖確載有上訴人所稱：「本收據
    未具備本公司總經理及收費員章無效。」等語；然自該項文
    字係明確使用「及」，而並非使用：「本收據未具備本公司
    總經理【或】收費員章無效。」之用語可知，開項註記應係
    規範此項保險收據必須經過收費員或總經理其中之一之簽名
    ，始得生效，而非如上訴人所主張，必須經過總經理及收費
    員二者之簽名，始得生效。
  (三)綜上所述，被上訴人給付系爭保險之保險費予莊鴻鳴，已經
    足生對於上訴人清償保險費用之效力；是被上訴人上開以存
    證信函對於被上訴人催繳系爭保險契約之保險費，進而解除
    系爭保險契約之意思表示，核非適法，並不產生解除系爭保
    險契約之效力。則系爭汽車既於系爭保險契約之保險期間內
    之94年10月21日發生失竊，被上訴人並已立即通知上訴人為
    保險理賠，而未經上訴人依約給付，被上訴人依據系爭保險
    契約之約定及保險法第 34條第2項之規定，請求上訴人給付
    系爭保險契約保險金額488,000元扣除被保險人10%之自負額
    後之款項439,200元，及自接受通知後15日即94年11月5日起
    至清償日止，按週年利率 10%計算之利息，自有理由，應予
    准許。原審判命上訴人如數給付，並為假執行及免假執行之
    宣告，核無違誤。上訴意旨指摘原判決不當，聲明廢棄改判
    ，為無理由，應予駁回。
五、據上論結，本件上訴為無理由。依民事訴訟法第436條之1第
    3項、第449條第1項、第78條，判決如主文。
中     華     民      國   95   年    11    月   27   日
              民事第二庭審判長  法      官  鄭純惠
                                法      官  蔡政哲
                                法      官  楊代華
以上正本係照原本作成
不得上訴
中     華     民      國   95   年    11    月   27   日
                                法院書記官  許婉如


司法院資訊處製作；財團法人民間司法改革基金會備份。
